臺灣高等法院刑事判決
109年度上更一字第108號
上  訴  人  
即  被  告  潘蓉姿



選任辯護人  林俊峰律師        
上列上訴人即被告因毒品危害防制條例案件，不服臺灣新北地方
法院106年度訴字第552號，中華民國108年2月18日第一審判決（
起訴案號：臺灣新北地方檢察署106年度偵字第11635號），提起
上訴，本院判決後，經最高法院發回更審，本院判決如下：
    主  文
原判決關於潘蓉姿販賣黃暐翔第二級毒品之罪刑及沒收部分均撤
銷。
潘蓉姿幫助施用第二級毒品，處有期徒刑伍月，如易科罰金，以
新臺幣壹仟元折算壹日。
扣案之iPhone 6行動電話壹支（含門號0000000000號SIM卡壹張
）沒收。 
    犯罪事實
一、潘蓉姿知悉甲基安非他命為毒品危害防制條例規定之第二級
    毒品，非經許可，不得持有及施用，且知悉黃暐翔欲購買甲
    基安非他命施用，竟基於幫助施用第二級毒品之犯意，於民
    國105年10月20日上午7時38分許，黃暐翔以電話聯繫委由其
    代為購買新臺幣（下同）3,000元之甲基安非他命後，即於
    同日上午8時24分許，將其向他人購得之甲基安非他命2公克
    ，送至黃暐翔住處（新北市新莊區化成路）樓下，交由黃暐
    翔施用，以此方式幫助黃暐翔施用甲基安非他命。
二、案經基隆市警察局移送臺灣臺北地方檢察署呈請臺灣高等檢
    察署檢察長令轉臺灣新北地方檢察署檢察官偵查起訴。 
    理  由
一、程序部分:
  ㈠審理範圍：
　⒈檢察官起訴被告潘蓉姿涉犯（修正前）毒品危害防制條例第4
    條第2項之販賣第二級毒品罪，共4罪，即：⒈販賣大麻予蔡
    家偉1次；⒉販賣甲基安非他命予莊宗勳共2次；⒊販賣甲基安
    非他命予黃暐翔1次。
　⒉第一審審理後，分別判處被告：⒈販賣第二級毒品罪（販賣大
    麻予蔡家偉1次）；⒉無罪（起訴販賣甲基安非他命予莊宗勳
    共2次）；⒊販賣二級毒品罪（販賣甲基安非他命予黃暐翔1
    次）。
　⒊檢察官就判決無罪部分提起上訴，被告就有罪部分提起上訴
    ，復經本院以108年度上訴字第1230號（下稱本院前審）判
    決，就販賣甲基安非他命予黃暐翔部分及其定刑撤銷，改論
    處幫助施用第二級毒品罪，其他部分均駁回上訴。再經檢察
    官就本院前審判決論以幫助施用第二級毒品罪部分（即起訴
    販賣第二級毒品予黃暐翔部分）提起上訴，被告並未提起上
    訴，後由最高法院以109年度台上字第2997號判決，撤銷本
    院前審判決關於幫助黃暐翔施用第二級毒品罪部分（不含前
    審已撤銷之定刑），並發回本院更審。
　⒋從而，原判決除檢察官起訴被告販賣第二級毒品予黃暐翔部
    分外，其他部分均經判決確定，本院審理範圍僅此部分。
  ㈡證據能力之說明：
  ⒈證人黃暐翔於警詢之陳述無證據能力：
    按被告以外之人於審判外之言詞或書面陳述，除法律有規定
    者外，不得作為證據；又被告以外之人於檢察事務官、司法
    警察官或司法警察調查中所為之陳述，與審判中不符時，其
    先前之陳述具有較可信之特別情況，且為證明犯罪事實存否
    所必要者，得為證據，刑事訴訟法第159條第1項、第159條
    之2分別定有明文。被告及其辯護人均爭執證人黃暐翔於警
    詢中陳述之證據能力（上更一卷第47-48頁；上訴卷第192-1
    94頁），查證人黃暐翔於105年11月24日，以犯罪嫌疑人身
    分，在基隆市警察局所製作調查筆錄（偵卷第75-77頁反）
    之錄音檔，經該警局小隊長表示已因電腦損壞而無法提供（
    上訴卷第170頁），而證人黃暐翔於原審復證稱：這筆錄是
    警方自己打的，然後叫我簽名，我那時候跟警方講的不是如
    筆錄上所載，沒有那麼簡短等語（訴卷第338頁）；而警方
    對黃暐翔以犯罪嫌疑人身分所為之詢問，既無從證明有全程
    連續錄音，以擔保該筆錄記載與其陳述內容相符，即無從擔
    保該陳述有其他較可信之特別情況，即無傳聞例外規定之適
    用，是證人黃暐翔於警詢中之陳述，無證據能力；惟仍得作
    為彈劾證據使用。
  ⒉本判決所引用之其餘證據，檢察官、被告及其辯護人均同意
    有證據能力（上更一卷第47-49頁），且經本院於審理期日
    提示予當事人而為合法調查（上更一卷第99-102頁），本院
    審酌上開證據資料製作及取得之情況，並無違背法定程序或
    其他不得作為證據之情形，以之作為證據應屬適當，認均有
    證據能力。 
二、認定犯罪事實所憑之證據及理由：
  ㈠上開犯罪事實，迭據被告於原審及本院審理時坦承不諱（訴
    卷第191頁；上更一卷第99頁），核與證人黃暐翔於原審審
    理時之證述情節相符（訴卷第338-340頁），並有黃暐翔與
    潘蓉姿之通訊監察譯文（偵卷第79-80頁）、臺灣基隆地方
    法院105年聲監續字第001511號通訊監察書、電話附表（訴
    卷第281-283頁）、基隆市警察局搜索、扣押筆錄、扣押物
    品目錄表（偵卷第85-88頁）、黃暐翔搜索現場暨扣案物照
    片（偵卷第90頁及反）等在卷可佐，足認被告任意性之自白
    與事證相符，可以採信。
  ㈡公訴意旨認：105年10月20日上午8時24分許，被告與黃暐翔
    以行動電話聯繫後，在黃暐翔住處樓下，交付甲基安非他命
    2公克予黃暐翔，並收取3,000元所為，係涉犯（修正前）毒
    品危害防制條例第4條第2項之販賣第二級毒品罪嫌，無非係
    以：證人黃暐翔偵訊時之證述及上開通訊監察譯文。而訊據
    被告則始終否認有販賣甲基安非他命予黃暐翔之犯行，並辯
    稱：我和黃暐翔是一起合資購買，我出3,000元，他出3,000
    元。當天上午7時38分，黃暐翔打電話來跟我講，掛了電話
    ，我就先去找他拿3,000元，我到他家樓下拿到錢後，再騎
    摩托車去找陳佳偉，拿完再拿回去給黃暐翔，我是上午8時2
    4分才到他家樓下，我有拿2公克甲基安非他命給他，但我不
    是販賣給他，只是把他的東西還給他而已等語（上更一卷第
    99、103、105頁）。從而，本案所應釐清之重點即為：被告
    究係基於營利之意圖，或幫助黃暐翔取得毒品施用之意圖，
    而收取3,000元、交付甲基安非他命2公克予黃暐翔？
　㈢經查：
  ⒈按苟無營利之意圖，無償受他人委託，出面代購毒品或共同
    合資購買，並分攤價金及分受毒品，以便利、助益委託人施
    用者，固為幫助施用毒品；倘以營利之意圖交付毒品，而收
    取對價，無論毒販原即持有待交易之毒品，抑或與買方議妥
    交易後，始轉而向上手取得毒品交付買方，亦不論該次交易
    係起因於賣方主動兜售或買方主動洽購，毒販既有營利意圖
    ，即非可與單純為便利施用者乃代為購買毒品之情形等同視
    之，而均論以幫助施用毒品罪，二者之辨，主要仍在營利意
    圖之有無。而認定行為人是否有營利之意圖，當可審酌供需
    者間接洽之情形、該交易如何起始、商議、達成合意，並勞
    費及風險之承擔等客觀情狀，以為判斷之所據（最高法院10
    7年度台上字第3035號判決意旨參照）。
  ⒉關於證人黃暐翔與被告接洽上開交易之情形，觀之105年10月20日上午7時38分許、8時24分許，黃暐翔以門號0000000000號行動電話，撥打被告持用門號0000000000號行動電話，各該通訊監察譯文內容略以：
　　（上午7時38分許）
    黃：處理好了沒？
　　潘：還沒。
　　黃：真的假的？
　　潘：處理到現在。
　　黃：一點都沒有喔？
　　潘：很困難，你身上有多少啦？
　　黃：3-4000。
　　潘：你可以先拿給我多少？
　　黃：都給你。
　　潘：好，行。
　　黃：你……先處理啊～
　　潘：沒錢不能處理啊，我也要死掉了。
　　黃：他多少？
　　潘：有多少算多少。
　　黃：有多少拿多少，是吧？
　　潘：你打我電話講？我聽不懂，掰掰。
　　黃：我也聽不懂，趕快，快死掉。
　　（上午8時24分許）
　　黃：在哪？
　　潘：要到了。
　　黃：騙！
　　潘：已經都拿到了，你可以下來了。
　　黃：你再騙！
　　潘：來，視訊。
　　黃：好
　　（偵卷第79頁反-80頁）。
　　由上述對話可知：⑴係黃暐翔主動找被告；⑵黃暐翔係委託被
    告向第三人買東西；⑶被告找第三人買東西後，親送至黃暐
    翔處。則被告辯稱：黃暐翔出3,000元，找其合資購買甲基
    安非他命乙節，與上述對話內容並無不符。
　⒊證人黃暐翔於107年11月20日原審審理時證稱：上開對話內容
    ，是我跟被告一起出錢要去找她朋友購買安非他命。我是跟
    被告一起去找人家買安非他命，就是一起找她朋友處理。是
    我與被告一起合購毒品。她的朋友我認識，我忘記他的真名
    ，只知道叫「小猴子」，那時候是跟被告一起去找「小猴子
    」拿東西，一起出錢去買，這次我沒有一起去。我跟被告合
    買毒品，她沒有賺我的錢等語（訴卷第338-342頁），所述
    亦與上開對話內容大致相符，可以採信。
　　綜合上開被告之辯解、通訊監察譯文內容、證人黃暐翔之證
    述，堪認被告辯稱上開交易（黃暐翔交付3,000元予被告，
    被告向第三人取得甲基安非他命2公克後，交付予黃暐翔）
    ，其主觀上係意在便利證人黃暐翔施用甲基安非他命，而為
    其代向他人購買，並無販賣甲基安非他命之營利意圖乙節，
    尚屬有據。
　⒋檢察官固認被告上開交易，係基於營利之意圖而為；惟此為
    被告所否認，且證人黃暐翔亦證稱「被告沒有賺我的錢」。
    而查，被告與證人黃暐翔為國中同學，有2人之警詢筆錄在
    卷可查（偵卷第7、75頁反），顯見2人認識多年，並非泛泛
    之交，或僅因有施用毒品需求而交往；證人黃暐翔有施用甲
    基安非他命之惡習，有其供述及105年11月23日搜索扣押筆
    錄、現場照片可證（偵卷第106反、85-88、90頁），且由上
    開對話中，證人黃暐翔提及「處理好了沒」、「趕快，快死
    掉了」、「他有多少」，且被告提及「拿到了，你可以下來
    了」等內容，堪認證人黃暐翔係因毒癮發作，急欲取得毒品
    施用，而主動找被告向第三人購買毒品。綜合：2人交情非
    淺、證人主動找被告向第三人購買、被告及證人黃暐翔均認
    係合資向他人購買毒品等情，輔以檢察官並未提出積極證據
    證明被告確有營利之意圖，或有先為自己持有毒品之意思，
    則依罪證有疑利歸被告之原則，本院自無從逕認上開交易，
    被告係基於販賣之營利意圖而為，或係為自己的意思持有毒
    品、再轉讓予證人黃暐翔之轉讓意思而為。
　㈣證人黃暐翔於偵訊時固證稱：上開對話「處理好了沒」，是
    要問被告有沒有安非他命，後來在同日早上8點24分許，我
    跟被告在我化成路家樓下碰面，我給被告3,000元，被告當
    場給我1包安非他命2克重，這些安非他命是我買來要自己施
    用的，用完比較提神，就是一般安非他命的感覺等語（偵卷
    第107頁），僅足以認定證人黃暐翔欲施用而購買之甲基安
    非他命2公克，係其交付3,000元予被告而取得，惟上開交易
    ，係直接向被告購買，或委託被告向第三人購買，其並未詳
    細說明；佐以證人黃暐翔於警詢時供稱：這2通通話就是我
    叫被告「幫我買」安非他命毒品的通話內容等語（偵卷第76
    頁反，係作為檢察官指訴之彈劾證據），顯然其主觀上並未
    認定係「向被告購買甲基安非他命」，亦可佐證證人黃暐翔
    於原審審理時證稱「與被告合資購買」之情，可以採信。
　㈤關於上開交易究竟是：被告於當日上午7時38分許通話後，先
    向證人黃暐翔收款，再交付毒品；或被告先行墊付，於當日
    上午8時24分許交付毒品時，始當場交款、取毒？
　⒈被告辯稱：上午7點38分黃暐翔打來跟我講，掛了電話後，我
    就先去找他拿錢，我到黃暐翔家拿到錢之後，再騎摩托車去
    找陳佳偉，拿完再拿回去給他。我除了以電話跟黃暐翔聯絡
    ，還會用Line、Messanger、Facetime等語（上更一卷第103
    -104頁）；證人黃暐翔於偵訊時證稱：後來在同日早上8點2
    4分許，我跟潘蓉姿在我化成路家樓下碰面，我給潘蓉姿3,0
    00元，潘蓉姿當場給我1包安非他命2克重等語（偵卷第107
    頁），就先收款、後取毒，或當場收款、取得乙節，2人所
    述明顯不符。
　⒉被告雖提出Google Maps路線圖，表示上開2通通話之間隔時
    間，依交通路程顯示，足以先向黃暐翔收款、前往購毒、返
    回黃暐翔住處交毒等語（上更一卷第67-70頁），更表示：
    上午8時24分許這通電話中提到「來，視訊」，可以證明我
    們有其他的聯繫方式等語（上更一卷第103頁）。此情究竟
    如何，由卷內有限之證據資料，實無從判斷。
　⒊惟販賣毒品者，非不得先收款、轉向上游購毒、再取毒，合
    資購買毒品者，亦非不得先墊款、向上游購買、再取毒，即
    究竟是先收款、再取毒，或當場交款、取毒，由交易外觀上
    ，實無從區辨二者行為，惟由行為人主觀上究竟有無營利意
    圖加以判斷；而本案依據上情，既無從認定上開交易，被告
    係基於販賣毒品之營利意圖而為，此一疑點縱因證據不足而
    無從認定，亦無礙被告係基於幫助施用之主觀犯意而為本案
    犯行之認定。
　㈥被告辯稱：該次交易，黃暐翔出3,000元，我出3,000元。對
    話中我說「沒錢不能處理，我也要死掉了」，我是在告訴黃
    暐翔說沒有錢，我沒有辦法幫你處理，因為我也不可能幫你
    代墊，只是告訴他這樣子而已，並不是說我自己沒有錢。我
    印象中拿甲基安非他命到黃暐翔樓下後，我有上樓施用，但
    我是吃我自己的，我手上有我自己的2公克等語（上更一卷
    第99、103-104頁），觀之上開對話內容，證人黃暐翔找被
    告向第三人購買毒品，被告確有要求「你可以先拿給我多少
    ？」於證人黃暐翔要求被告「你先處理」時，被告即回以「
    沒錢不能處理啊，我也要死掉了」，證人黃暐翔遂表示「他
    多少？」等情，應係被告對於證人黃暐翔要求其先墊付購毒
    款項為拒絕之意思，而被告上開辯解與對話內容，衡情尚非
    不符，且依上開通訊監察譯文、證人黃暐翔之證述，亦無從
    認定被告所辯不可採信，自不得逕認上開對話中被告表示「
    沒錢不能處理啊，我也要死掉了」，係指被告欲分食證人黃
    暐翔購買之毒品，而推認被告並未出資、為賺取分食毒品之
    利潤，而販賣甲基安非他命予證人黃暐翔。
　㈦綜上所述，難認被告上開所為，係基於營利之意圖；而其幫
    助施用第二級毒品之犯行，可以認定，應依法論科。
三、論罪部分：
  ㈠按甲基安非他命為毒品危害防制條例第2條第2項第2款規定之
    第二級毒品，未經許可，不得持有及施用。是核被告所為，
    係犯刑法第30條第1項、毒品危害防制條例第10條第2項之幫
    助施用第二級毒品罪。被告持有第二級毒品之低度行為，為
    其幫助施用第二級毒品之高度行為所吸收，不另論罪。其以
    幫助他人犯罪之意，參與犯罪構成要件以外之行為，爰依刑
    法第30條第2項幫助犯規定減輕其刑。
　㈡公訴意旨雖認被告所為係犯（修正前）毒品危害防制條例第4
    條第2項之販賣第二級毒品罪嫌；然此部分並無積極證據足
    認被告有販售甲基安非他命予證人黃暐翔，已如前述，而販
    賣與幫助施用甲基安非他命，其「移轉毒品之持有」之基本
    事實同一，法院在不影響此同一基本事實之基礎下，非不可
    變更起訴法條，對幫助施用毒品犯行加以審判（最高法院10
    1年度台上字第1218號判決意旨參照），且本院已告知罪名
    及法條，使當事人為實質辯論，已無礙其等之攻擊防禦權，
    本院自得於審理後變更起訴法條。
　㈢按毒品危害防制條例第17條第1項所謂「供出毒品來源，因而
    查獲」，係指具體提供毒品來源之資訊，使調查或偵查犯罪
    之公務員知悉而對之發動調查或偵查，並據以查獲者而言；
    且必以被告所稱其本案所販賣之毒品來源與嗣後查獲之其他
    正犯或共犯間具有關聯性，始足當之。又法院非屬偵查犯罪
    機關或公務員，故不論被告在司法警察（官）調查、檢察官
    偵查或法院審判中供出毒品來源，事實審法院僅須於言詞辯
    論終結前，調查被告之供出行為是否已查獲毒品來源，而符
    合減免其刑之規定，以資審認；倘無從期待偵查機關在法院
    辯論終結前因而查獲，事實審法院未依聲請，或本於職權就
    被告所指毒品來源自行追查其他正犯或共犯，即不能指為違
    法，最高法院107年台上字第4962號判決意旨可參。查被告
    於原審雖供稱本案毒品來源係其前男友陳佳偉，並於原審聲
    請傳喚陳佳偉進行調查（訴卷第244頁）；惟其上訴後即未
    曾主張有供出毒品來源因而查獲之事實（上訴卷第340-351
    ；上更一卷第45-52、97-108頁），且被告於警詢時供稱其
    甲基安非他命來源係綽號「敏仔」之男子，而非陳佳偉（偵
    卷第5反-6頁），復未曾提出交易之對話紀錄、訊息可資佐
    證，此部分亦未經檢警調查偵辦，難認其所述為真實，從而
    ，無從認定被告有供出其毒品來源並因而查獲之情形。
四、撤銷改判及量刑理由：
  ㈠原審依販賣第二級毒品罪論處被告罪刑，固非無見；惟被告
    所為僅能論以幫助施用第二級毒品罪，原審論以販賣第二級
    毒品罪，應有違誤，已如前述。又原審諭知應依毒品危害防
    制條例第18條第1項前段規定，沒收銷燬扣案之甲基安非他
    命2包；然查被告於105年11月23日為警查獲扣案之上開毒品
    （偵卷第8-11頁），係供其施用而持有，業經被告供承在卷
    （偵卷第5頁反），難認與本案之幫助施用犯行有關，自不
    得宣告沒收；復無從認定被告因本案交易獲有犯罪所得，原
    審宣告沒收犯罪所得3,000元，亦有違誤。從而，被告上訴
    指摘原判決不當為有理由，應由本院撤銷改判。
  ㈡爰以行為人之責任為基礎，審酌被告知悉甲基安非他命成癮
    後戒斷不易，對我國社會之安寧秩序及國人身心健康之危害
    甚大，政府三令五申禁絕毒品流通，竟幫助他人施用甲基安
    非他命，所為應予嚴懲；考量其幫助施用毒品之犯罪動機、
    目的、手段、情節、數量、對象，及其品行、犯後坦承犯行
    之態度；暨其自述：高職肄業、未婚、入監前擔任配音員、
    服務員、經濟狀況一般等語（上更一卷第52頁）之智識程度
    、家庭經濟及生活狀況等一切情狀暨預防需求，量處如主文
    第2項所示之刑，並依其之職業、身分及經濟狀況，諭知易
    科罰金之折算標準。
五、按供犯罪所用之物，屬於犯罪行為人者，得沒收之，刑法第
    38條第2項前段定有明文。查扣案之iPhone 6行動電話1支（
    含門號0000000000號SIM卡1張，偵卷第8-11頁），為被告所
    有，供其與黃暐翔聯繫而幫助施用毒品所用，業經被告供承
    在卷（偵卷第5頁反），並有通訊監察譯文在卷可佐（偵卷
    第79反-80頁），爰依上開規定宣告沒收。　　
據上論斷，應依刑事訴訟法第369條第1項前段、第364條、第299
條第1項前段、第300條（依刑事判決精簡原則，僅記載程序法條
），判決如主文。
本案經檢察官洪榮甫提起公訴，檢察官李豫雙到庭執行職務。　
中　　華　　民　　國　　109 　年　　10　　月　　21　　日
                  刑事第十三庭  審判長法  官  王國棟
                                      法  官  呂煜仁
                                      法  官　曹馨方
以上正本證明與原本無異。
被告不得上訴。
檢察官如不服本判決，應於收受送達後20日內向本院提出上訴書
狀，其未敘述上訴之理由者並得於提起上訴後20日內向本院補提
理由書（均須按他造當事人之人數附繕本）「切勿逕送上級法院
」。
                                      書記官　游秀珠
中　　華　　民　　國　　109 　年　　10　　月　　21　　日
附錄：本案論罪科刑法條
毒品危害防制條例第10條第2項
施用第二級毒品者，處3年以下有期徒刑。
中華民國刑法第30條
幫助他人實行犯罪行為者，為幫助犯。雖他人不知幫助之情者，
亦同。
幫助犯之處罰，得按正犯之刑減輕之。